【裁判字號】    89,易更(一),8
【裁判日期】    891120
【裁判案由】    違反著作權法
【裁判全文】
臺灣臺北地方法院刑事判決                      八十九年度易更（一）字第八號
    公  訴  人  臺灣臺北地方法院檢察署檢察官
    被      告  丙○○
右列被告因違反著作權法案件，經檢察官提起公訴（八十八年度偵字第二一四九四號
），並經本院於民國八十九年二月二十九日以八十八年度易字第三二六八號為第一審
判決後，公訴人不服該判決提起上訴，嗣經台灣高等法院於八十九年五月二十四日以
八十九年度上易字第一二０三號判決撤銷原審判決，發回本院更為審理，本院判決如
左：
    主      文
丙○○無罪。
    理      由
一、公訴意旨略以：被告丙○○係位於台北市○○區○○街一二六號四樓「吾家歌唱
    城卡拉ＯＫ」店之實際負責人，明知歌名為「悶」、「你快樂所以我快樂」、「
    我也不想這樣」、「心酸講無話」等四首歌曲為告訴人甲○○○○份有限公司（
    下稱美華公司）享有著作權之著作物，卻未經與告訴人美華公司簽約授權，於八
    十八年六月九日以約新台幣（下同）九萬元之代價，購入電腦伴唱機後，即在上
    址店內，基於概括之犯意，連續公開上映供顧客演出，致侵害告訴人美華公司之
    著作財產權。嗣於同年六月二十三日十七時四十分許，為警持台灣台北地方法院
    檢察署檢察官核發之搜索票，當場搜索查獲，扣得灌錄有上開四首歌曲之電腦伴
    唱機一台、點歌鍵盤一只及點歌簿一本；案經告訴人美華公司訴由台北市政府警
    察局萬華分局報告偵辦，因認被告丙○○涉有違反著作權法第九十二條之擅自以
    公開演出之方法侵害他人之著作財產權罪云云。
二、按犯罪事實應依證據認定之，無證據不得推定其犯罪事實，又不能證明被告犯罪
    者，應諭知無罪之判決，刑事訴訟法第一百五十四條、第三百零一條第一項分別
    定有明文。次按事實之認定，應憑證據，如未能發現相當證據，或證據不足以證
    明，自不能以推測或擬制之方法，為裁判基礎（最高法院四十年台上字第八六號
    判例參照）。又認定犯罪事實，所憑之證據，雖不以直接證據為限，間接證據亦
    包括在內，然無論直接或間接證據，其為訴訟上之證明，須於通常一般之人均不
    致於有所懷疑，而得確信其為真實之程度者，始得據之為有罪之認定，倘其證明
    尚未達到此一程度，而有合理性懷疑之存在時，即無從為有罪之認定，此亦有最
    高法院七十六年台上字第四九八六號判例可資參照。
三、本件公訴人認被告丙○○涉有上開違反著作權法第九十二條規定之罪嫌，無非以
    告訴代理人乙○○、余美慧之指訴，上開四首歌曲之合約書、授權證明書、消費
    收據影本、現場照片十六幀及扣案之電腦伴唱機一台、點歌鍵盤一只、點歌簿一
    本等為其主要論據。訊據被告丙○○對於擔任「吾家歌唱城卡拉ＯＫ」店之實際
    負責人並於右揭時、地購入該點將家企業股份有限公司（下稱點將家公司）生產
    製造之營業版電腦伴唱機一台之事實坦認不諱，然堅決否認有何違反著作權法犯
    行，辯稱：扣案之點將家ＳＶ－五三五號營業用電腦伴唱機，係其向點將家之經
    銷商陳宏吉所購買，其業已支付一筆代辦費用（版權費用）予點將家公司請之代
    為辦理公播證，並無侵犯告訴人美華公司著作財產權之故意，且上揭四首歌曲均
    未曾有人點播及公開演唱等語。
四、經查：
    （一）「悶」、「你快樂所以我快樂」、「我也不想這樣」、「心酸講無話」等
          四首歌曲之音樂著作確係告訴人美華公司所有，有著作財產權專屬授權證
          明書及合約書等件附卷可稽，告訴人美華公司確擁有上開四首歌曲之公開
          演出權，已堪認定。
    （二）被告在其經營之吾家歌唱城卡拉ＯＫ店內設置含上揭「悶」、「你快樂所
          以我快樂」、「我也不想這樣」、「心酸講無話」等四首詞曲之點將家Ｓ
          Ｖ－五三五號電腦伴唱機，提供不特定客人點唱等情節（僅指營業場所設
          置電腦伴唱機供人點唱之事實，是否確有客人點唱系爭四首詞曲部分，詳
          後述），業據被告坦認在卷，復據告訴代理人乙○○、余美慧指訴綦詳，
          又有扣案之電腦點唱機一台、點歌鍵盤一只、點歌本一本及查獲時現場拍
          攝照片十六禎附卷可佐，堪信為真。惟就點將家公司出具予被告之版權保
          證書觀之，其上係載「本公司ＳＶ－五三五伴唱機內含之歌曲均經各大唱
          片公司、音樂經紀公司及著作權人合法授權重製，可在營業場所公開使用
          ，使用者應事先與著作權人所委託之仲介團體支付權利金後，始得在公開
          場所公開演出使用，付費後如有第三人主張侵害其公開演出權時，本公司
          保證協助處理公開演出權之爭議，絕不損害使用人之使用權益。」等語；
          證人即點將家公司之法務人員葉憲明於本院審理中證述：「：：我公司知
          道仲介協會並沒有對外接受消費者各別之申請，但我們有預收費用，如仲
          介協會開始運作，即將該費用轉給仲介協會：：又因仲介協會尚未決定收
          費標準，所以無法受理消費者之申請：：」等語（見八十八年度易字第三
          二六八號刑事卷宗第二十七頁）；證人即點將家公司之另名法務人員林藝
          樺於本院審理中亦結稱被告確實有委託點將家公司代為辦理公播證，且點
          唱家公司在賣機器予消費者時，已代收一筆費用代為辦理公播證，至於當
          時公播證沒有辦下來是因為著作權音樂團體在八十七年解散後，於八十八
          年間成立二個新的仲介團體，到了八十九年五月才正式簽約開始辦理等語
          （見本院八十九年十月十二日、十月三十日訊問筆錄）；參以將該電腦伴
          唱機賣予被告之證人即點將家公司之經銷商陳宏吉於本院審理中所證：「
          被告於購買時即向我詢問（著作權的問題），他問我說要不要辦什麼文件
          ，我告訴他說還要詢問公司，我有詢問點唱家台北總公司業務員莊國忠先
          生，莊先生說營業版即可在營業場所播放，我有把這些話告訴張先生，點
          將家說要在營業場所播放要辦公播證，但現在沒有什麼單位負責，點將家
          說可以先把錢繳給他們，他們會保證、負責一切，我有轉知張先生，點將
          家說要傳真資料給張先生，讓被告填寫：：」等情（見八十八年度易字第
          三二六八號刑事卷宗第四十三頁），就上揭情節相互勾稽觀之，被告因非
          專業人員，並因點將家公司保證點唱機內所有歌曲均有經過授權，被告復
          已預繳費用予點將家公司代為處理著作權法事宜，則被告基於專業之信任
          ，極易誤生已可公開演出之認識，是被告所辯並無侵害告訴人音樂著作之
          公開演出權之故意一節，尚堪採信；佐以告訴代理人余美慧於偵訊中陳明
          本件並未以存證信函通知被告涉嫌侵權云云（見八十八年度偵字第二一四
          九四號偵查卷宗第五十八頁），尤見被告確無違反著作權法之犯罪故意，
          應臻明確。
    （三）又按著作權法第九十一條第一項係規定：「擅自以重製之方法侵害他人之
          著作財產權：：」、同法第九十一條第二項規定：「意圖銷售或出租而擅
          自以重製之方法侵害他人之著作財產權：：」及同法第九十二條規定：「
          擅自以公開口述、公開播送、公開上映、公開演出：：或出租之方法侵害
          他人之著作財產權：：」等規定觀之，著作權法第九十一條、第九十二條
          關於侵害他人著作財產權之刑事處罰規定，乃為實害犯，即必有實際之侵
          害他人之著作財產權之行為，始構成該罪。查被告於偵訊及本院審理中均
          堅決否認上開四首歌曲曾為客人點唱及公開演出之情形，雖被告確於其開
          設之吾家歌唱城卡拉ＯＫ店內供不特定客人點播及「公開演出（演唱）」
          該點將家電腦伴唱機內所收錄之詞曲，然該點將家電腦伴唱機內所收錄之
          詞曲多達數千首，實難據此即遽以推定確有不特定之客人曾點播上開四首
          詞曲，且已「公開演出」該音樂著作之情事。至告訴代理人乙○○於警訊
          中雖指稱渠於八十八年五月十七日曾至該店內消費蒐證，發現該店有公開
          播放告訴人所有之上開歌曲供不特定人士點唱消費云云（見八十八年度偵
          字第二一四九四號偵查卷宗第七頁反面、第八頁），並提出該店名片一紙
          及八十八年五月十七日至該店消費之消費紀錄一紙為證；告訴代理人余美
          慧於偵訊中亦指稱此四首歌曲係因告訴人之市場調查人員消費後方知此四
          首歌曲有公開演出云云（見八十八年度偵字第二一四九四號偵查卷宗第五
          十八頁反面），然渠二人身為告訴代理人，指訴是否與事實相符，自應調
          查其他積極證據以資審認，查告訴代理人乙○○所提出之名片及消費紀錄
          等件，固可證明渠曾前往該吾家歌唱城卡拉ＯＫ店消費，然依該名片及消
          費紀錄，尚難認確有不特定客人曾點播並公開演出上揭歌曲，自不足為被
          告不利之認定，甚為灼然；況觀之卷內資料，復無其他積極證據足認不特
          定人曾點唱前開歌曲，揆諸前揭說明，自不得僅以被告設置點將家電腦伴
          唱機供客人點播及「公開演出」該電腦伴唱機內所收錄之詞曲，即遽以擬
          制、推定之方式認定被告有未經授權而利用不知情客人「公開演出」上揭
          歌曲之事實。再一般餐廳或其他業者（包括被告）所經營之場所均係公眾
          得出入之場所，告訴人美華公司倘欲蒐證業者確有侵犯上開四首詞曲「公
          開演出權」之事實，當非難事，自不能因告訴人美華公司舉證之不備、怠
          惰，即反課以被告舉證責任。又被告依法並無自證其無罪之義務，縱告訴
          人美華公司確有蒐證困難之情事，然亦僅屬舉證之問題，尚不得因蒐證、
          舉證之困難，即反課以被告自證無罪之義務。況倘上開四首詞曲「音樂著
          作」確不曾為客人點播而「公開演出」者，被告亦無從就此不存在之事實
          加以舉證，故此乃犯罪事實必有積極證據足以證明其犯罪行為，否則即不
          能遽為有罪推定之精神所在。是告訴人美華公司倘率以蒐證不易，而僅以
          被告使用之點將家電腦伴唱機內有被授權重製之上開四首詞曲「音樂著作
          」，而欲逕以此「擬制」、「推定」之方式認定曾有客人點播並「公開演
          出」上開四首詞曲「音樂著作」之事實，自難以令人信服。
    （四）末查，告訴人美華公司於八十八年五月十七日消費蒐證時及八十八年六月
          二十三日搜索時雖曾委任該公司代理人乙○○至被告經營之吾家歌唱城卡
          拉ＯＫ店點播點將家電腦伴唱機內之「悶」、「你快樂所以我快樂」、「
          我也不想這樣」、「心酸講無話」四首詞曲之「音樂著作」，甚或公開演
          出該等音樂著作，有照片多幀在卷可稽，然告訴人美華公司委任之乙○○
          既係依告訴人指示至現場點播，則點播演唱點將家電腦伴唱機內上開四首
          詞曲之行為，顯係經告訴人美華公司之授權，自無「擅自」以「公開演出
          」之方法侵害告訴人美華公司詞曲之「音樂著作」著作財產權可言。況告
          訴代理人乙○○亦非「不知情之第三人」，被告自亦無從因此而成為利用
          不知情而無刑事責任能力之第三人犯罪之「間接正犯」，顯無以據此為被
          告不利之認定，自不待言。
五、綜上各節，相互勾稽，被告既無侵害告訴人音樂著作權之「故意」，顯未該當於
    著作權法第九十二條處罰之主觀要件，揆之前揭說明，自難遽以該法條之罪名相
    繩。此外，本院復查無其他積極證據足資證明被告確有公訴人所指摘違反著作權
    法之犯行，不能證明被告犯罪，自應依法諭知無罪之判決。
據上論斷，應依刑事訴訟法第三百零一條第一項前段，判決如主文。
本案經檢察官俞秀端到庭執行職務。
中    華    民    國      八十九        年    十一    月      二十      日
                                      臺灣臺北地方法院智慧財產法庭
                                          法  官  黃  紹  紘
右正本證明與原本無異。
如不服本判決，應於判決送達後十日內，向本院提出上訴狀。
                                          書記官  劉  新  怡
中    華    民    國      八十九        年    十一    月      二十      日


司法院資訊處製作；財團法人民間司法改革基金會備份。
